【裁判字號】    96,訴,817
【裁判日期】    970616
【裁判案由】    返還土地
【裁判全文】
臺灣士林地方法院民事判決
原      告  丙○○
被      告  丁○○
            乙○○
            甲○○
上列當事人間請求返還土地等事件，本院於民國97年5 月29日言
詞辯論終結，判決如下：
    主  文
原告之訴駁回。
訴訟費用由原告負擔。
    事實及理由
一、程序部分：
    本件原告起訴聲明請求：「(1)被告丁○○應撤銷對被告乙○○所贈與土地989.5 平方公尺並返還原告。(2)被告甲○○應
    負責辦理該系爭土地移轉登記於原告。(3)訴訟費用由原告負
    擔。」，經本院於97年5 月29日言詞辯論終結，原告卻於言
    詞辯論終結後，97年6 月11日另具狀提出擴張訴之聲明為「
    被告乙○○受贈之989.5 平方公尺土地應塗銷贈與移轉登記
    返還被告丁○○，被告丁○○於系爭土地塗銷贈與移轉登記
    後應返還原告，或賠償系爭土地相當金額於原告。被告甲○○應負責辦理該系爭土地移轉登記於原告或負賠償系爭土地
    移轉登記所需費用責任。」，本院已無從加以審酌，且違民
    事訴訟法第255 條第1 項規定，核先敘明。
二、本件原告起訴主張：
    (一)原告與被告丁○○於民國83年5 月間，就雙方所共有坐落
      於台北縣三芝鄉○○○○段橫山小段223 地號、224 地號
      、225 之1 地號、228 地號，及台北縣三芝鄉○○○○段
      大坑小段53地號等5 筆土地達成分割協議，上開5 筆土地
      面積合計15,237平方公尺，因原告與被告丁○○之持分各
      為2 分之1 ，故每人應分得之面積應為7,618.5 平方公尺
      ，為此委任被告甲○○代理辦理分割登記，詎料被告甲○○與被告丁○○在未得原告同意下，竟為不公平之處分，
      即被告丁○○分得橫山小段223 地號、224 地號、225 之
      1 地號、228 地號等4 筆土地，合計面積為8,608 平方公
      尺，而原告則分得大坑小段53地號1 筆土地，合計面積為
      6,629 平方公尺，是被告甲○○與被告丁○○竟將原告應
      分得之土地989.5 平方公尺贈與被告丁○○。而被告甲○○事後僅以1 紙親筆書寫之差額計算稿交付予原告，既未
      備齊協議書或契約書明訂雙方各所應負擔責任及互為補償
      方式，即草率結案，致雙方仍因土地權利分配不均等及應
      互負給付義務不明爭執迄今。期間原告不論口頭催討或書
      信爭取，被告均不理不睬，甚向三芝鄉公所及鈞院申請調
      解亦未獲任何結果，故原告權利受損害顯然為被告甲○○
      與被告丁○○之共同侵權行為所致，為此爰依民法第184
      條第1 項、第767 條前段之規定，被告丁○○當負有返還
      土地之責任。
    (二)又被告丁○○為逃避原告催討，乃於90年12月26日委託知
      情之被告甲○○辦理無償移轉系爭橫山小段223 地號、22
      4 地號、225 之1 地號、228 地號等4 筆土地轉贈與知情
      之被告乙○○，顯係無權處分，而原告自始即未承認該系
      爭不動產合法贈與，且一再爭執，故被告丁○○仍負有返
      還責任。而被告甲○○既未完成公平分割手續，又逕以一
      紙親筆書寫之差額計算稿交付予原告，草草了事，違背其
      應盡之委任義務，而事後又置之不理，嚴重損害原告權利
      ，為此爰依民法第185 條第1 項之規定，被告等應負責返
      還原告土地989.5 平方公尺並完成移轉登記手續之連帶責
      任等語，並聲明為：(1)被告丁○○應撤銷對被告乙○○所
      贈與土地989.5 平方公尺並返還原告。(2)被告甲○○應負
      責辦理該系爭土地移轉登記於原告。(3)訴訟費用由原告負
      擔。
三、被告等則以：被告丁○○與原告就系爭土地坐落台北縣三芝
    鄉○○○○段橫山小段223 地號、224 地號、225 之1 地號
    、228 地號，及台北縣三芝鄉○○○○段大坑小段53地號等
    5 筆土地，係於60年6 月19日各繼承持分2 分之1 ，惟母親
    生前恐日後兄弟鬩牆，乃邀集族親見證酌議抽籤，書立協議
    書，由原告取得大坑小段1 筆，被告丁○○取得橫山小段4
    筆，歷年均由兩造各自管理，耕作至今。於83年5 月間被告
    丁○○與原告分別至被告甲○○代書事務所洽辦共有物分割
    事宜，經徵詢雙方分配情形，同意依上開協議書耕作情形辦
    理，被告甲○○並告知兩造分割後會有差額，而兩造無異議
    並備齊印鑑證明書、土地所有權狀正本交由被告甲○○辦理
    共有物分割登記。登記完畢後，被告甲○○通知被告丁○○
    與原告共同領取個人所有權狀正本後結案，並各自負擔代書
    費用無異議，且原告同時請被告甲○○代書另擬具合約書，
    若草草結案，豈有付費道理？又被告甲○○書寫之差額計算
    稿，係結案多年後原告表明欲明瞭差額多寡，乃由被告甲○○依共有物分割契約書計算交付予原告。且系爭不動產經被
    告丁○○與原告依協議書同意達成共有物分割共識並登記完
    畢，豈有事後不依約履行，再行訴訟，造成被告等精神及名
    譽之損失等語，資為抗辯，並聲明：(1)原告之訴駁回。(2)訴
    訟費用由原告負擔。
四、本件原告主張其與被告丁○○共同繼承坐落台北縣三芝鄉○○○○段橫山小段223 地號、224 地號、225 之1 地號、22
    8 地號，及同段大坑小段53地號等5 筆土地，嗣於83年5 月
    間委由土地代書即被告甲○○辦理分割登記，但被告甲○○
    未經原告同意，竟將原告應得之土地，贈與由被告丁○○取
    得多達989.5 平方公尺土地，嗣後被告丁○○又於90年12月
    間將取得之土地，委由被告甲○○無權處分辦理贈與予知情
    之被告乙○○，侵害原告之權利，而依侵權行為損害賠償及
    所有物返還請求權請求被告丁○○撤銷贈與被告乙○○土地
    ，並由被告甲○○負責辦理將土地移轉登記予原告，被告等
    雖不爭執受贈上開土地及受委辦理分割、贈與土地手續，惟
    否認有侵害原告權利或無權處分土地行為，並以前詞置辯，
    則本件應審究被告丁○○、甲○○是否未經原告同意，將原
    告土地辦理贈與予被告丁○○﹖被告丁○○將受贈土地轉而
    贈與被告乙○○是否無權處分﹖經查：
    (一)原告主張其與被告丁○○共同繼承坐落台北縣三芝鄉○○○○段橫山小段223 地號、224 地號、225 之1 地號、22
      8 地號，及同段大坑小段53地號等5 筆土地，於83年5 月
      間委由土地代書即被告甲○○辦理分割登記，由原告取得
      台北縣三芝鄉○○○○段大坑小段53地號土地，而被告丁○○則取得同段橫山小段223 地號、224 地號、225 之1
      地號、228 地號等4 筆土地，面積較原告多出989.5 平方
      公尺，固據提出土地登記謄本、土地分割及分配結果計算
      表、共有土地所有權分割契約書、贈與稅免稅證明書、被
      告所書差額計算稿、存證信函等件為證，被告甲○○、丁○○雖不爭土地分割而取得上開地號土地，及面積較原告
      取得部分多出989.5 平方公尺，惟均否認有未經同意擅自
      辦理分割，致損害原告權益情事，被告甲○○辯稱：伊係
      依雙方意思辦理土地分割；被告丁○○則辯稱：系爭繼承
      土地早於62年間即由母親請來親族長輩抽籤決定，由原告
      取得大坑小段土地1 筆，伊則取得橫山小段土地4 筆，並
      立下書，之後歷年來兩造均依此各自管理、耕作，83年
      時始辦理分割，當時被告甲○○告知會有差額，但雙方均
      無異議辦理，並據被告丁○○提出原告形式不爭執之62年
      4 月2 日書1 件為證，而依書第一點確實明訂長房分
      得大坑1 筆、次房分4 筆，原告雖辯稱該次分配僅係「分
      管」約定，並非終局分配協議，惟依該書前言所載，係
      為「分居另爨」、「將父親遺下水田茶園一切等項作對平
      均分，各分各管，得額各守本份，各不得爭長較短」、「
      各人重建物業，大振家聲」，可見係為兄弟分財分居所為
      之協議，性質應屬遺產分割協議，要難認僅係分管協議。
      且該書倘若僅係共有物分管協議，事後自應就分割事宜
      另作協議，惟原告與被告丁○○於訂立書後，或於83年
      辦理土地分割登記時，均未見曾有其他協議﹖原告主張
      書僅係分管協議，尚難採信。
    (二)又原告與被告謝朝於62年間訂立之書既已決定系爭遺產
      分配事宜，則被告被告甲○○、丁○○辯稱於83年5 月間
      辦理土地分割登記時係依此經雙方同意辦理，由原告取得
      大坑小段53地號土地，被告丁○○則取得橫山小段223 地
      號等4 筆土地，並因面積差額問題而生贈與稅款等情，即
      堪採信，原告雖主張其並不知，亦未同意讓被告丁○○取
      得較多面積之土地，更不同意贈與土地予被告丁○○，有
      關登記時印鑑應係土地代書盜蓋，但為被告甲○○所否認
      ，且原告主張被告甲○○盜蓋印章未舉證以實其說，已難
      採信，而依被告所提辦理本件土地分割登記之土地登記申
      請書所示，辦理登記時提出原告與被告丁○○之申請書、
      分割契約書、贈與稅免稅證明書、印鑑證明、土地所有權
      狀等多項文件，原告果未同意按書所定原告1 筆、被告
      丁○○4 筆土地方式辦理分割，何以當時未有其他協議﹖
      其為仍交付印鑑證明、印鑑章予土地代書之被告甲○○辦
      理分割﹖則其委託辦理之方式為何﹖為何83年辦理分割登
      記完成，卻遲至10年後始主張分割不公﹖原告主張未曾同
      意依書所定方式辦理分割及遭盜用印章云云，要難採信
      ，被告丁○○依先前書協議內容辦理分割登記取得系爭
      土地，自屬有效無疑。
    (三)又原告主張被告丁○○取得上揭4 筆土地後，又於91年1
      月14日以贈與之登記原因，由被告甲○○土地代書辦理移
      轉登記予被告乙○○等情，已據原告提出土地登記謄本4
      件為證，並為被告等所不爭，堪信為真正。原告雖另主張
      被告丁○○所為上開贈與之移轉登記行為為無權處分行為
      ，惟本件被告丁○○係依其與原告之協議辦理分割登記取
      得系爭土地，已如前述，則其取得上述土地即屬合法有效
      ，則被告丁○○就合法取得所有權之土地自由處分，贈與
      予其子即被告乙○○，自屬有權處分行為，原告主張該贈
      與行為係「無權處分」云云，自不足取。
    (四)又原告聲明請求被告甲○○應負責辦理系爭土地移轉登記
      ，但被告甲○○並非系爭土地所有權人，其自無將系爭土
      地移轉登記予原告之權能，且強制執行法第130 條第1 項
      規定「命債務人為一定之意思表示之判決確定或其他與確
      定判決有同一效力之執行名義成立者，視為自其確定或成
      立時，債務人已為意思表示。」，則本件原告如獲判決被
      告丁○○、乙○○應辦理所有權移轉登記之確定判決，原
      得依上開法文規定單獨向地政機關申請辦理登記，自毋庸
      被告負責辦理必要，原告此部分請求，同有誤會，自無理
      由。
五、綜上，本件系爭土地辦理分割登記，係依原告與被告丁○○
    先前書協議內容而為辦理，並經原告同意而交付印鑑證明
    、印鑑章予土地代書即被告甲○○辦理，被告丁○○取得系
    爭土地合法有效，其事後轉贈予被告乙○○亦屬有權處分，
    同屬合法有效，原告本於侵權行為損害賠償及無權處分法律
    關係請求被告等撤銷贈與行為、返還土地及辦理移轉登記，
    均無理由，應予駁回。
六、據上論結：依民事訴訟法第78條判決如主文。
中    華    民    國    97    年    6     月    16    日
                    家事法庭法  官  詹朝傑
以上正本證明與原本無異。
如對本判決上訴，應於判決送達後20日內向本院提出上訴狀。
中    華    民    國    97    年    6     月    16    日
                            書記官  蔡永光


司法院資訊處製作；財團法人民間司法改革基金會備份。
